臺北高等行政法院判決
　　　　　　　　　　　　　　　　　　 92年度訴字第05656號
　　　　　　　　　　　　　　　.
原　　　告　甲○○
訴訟代理人　楊淑卿（會計師）
被　　　告　財政部臺北市國稅局
代　表　人　張盛和（局長）
訴訟代理人　乙○○
上列當事人間因綜合所得稅事件，原告不服財政部中華民國92年
11月5日台財訴字第0920061465號訴願決定，提起行政訴訟，本
院判決如下：
　　主  文
原告之訴駁回。
訴訟費用由原告負擔。
　　事  實
一、事實概要：原告民國87年度綜合所得稅結算申報，經被告所
    屬大安分局查獲短漏報其本人利息及租賃所得計新臺幣（下
    同）1,543,687元，遂併課核定其綜合所得總額為11,250,19
    4元，淨額為9,863,238元，應補稅額514,502元；並依所得
    稅法第110條第1項規定就其所漏稅額514,502元，分別按有
    無扣繳憑單各處0.2倍及0.5倍之罰鍰計198,900 （計至百元
    止）。原告對原核定其本人所有坐落台北市○○路○段64號
    地下1樓、1至3樓及66號1至3樓房屋押租金設算之租賃所得
    960,925元及罰鍰198,900元部分不服，申請復查未獲變更，
    提起訴願亦遭決定駁回，遂提起行政訴訟。
二、兩造聲明：
　(一)原告聲明：訴願決定及原處分均撤銷。
　(二)被告聲明：駁回原告之訴。
三、兩造之爭點：被告應否以原告所有坐落台北市○○路○段64
    號地下1樓、1至3樓及66號1至3樓房屋之押租金設算其87年
    度有租賃所得960,925元，而予補稅處罰？
　(一)原告主張之理由：
    1.系爭押租金85,000,000元經葉周妙鳳運用後，已轉為葉周
      妙鳳遺產由原告及另2名繼承人繼承，為遺留之未償債務
      （經被告核定有案），故系爭押租金運用縱有衍生之所得
      ，亦已併入原告兄妹等繼承人86年度綜合所得申報。
    2.按「個人之綜合所得總額，以其全年左列各類所得合併計
      算之：第一類‧‧‧第五類：租賃所得及權利金所得：凡
      以財產出租之租金所得，‧‧‧一、財產租賃所得及權利
      金所得之計算，以全年租賃收入或權利金收入，減除必要
      損耗及費用後之餘額為所得額。‧‧‧三、財產出租，收
      有押金或任何款項類似押金者，或以財產出典而取得典價
      者，均應就各該款項按當地銀行業通行之一年期存款利率
      ，計算租賃收入。但『財產出租人或出典人』能確實證明
      該項押金或典價之用途，並已將運用所產生之所得申報者
      ，不在此限。」為所得稅法第14條第1項第5類第1款及第3
      款所明定。次按「財產出租，收有押金或任何款項類似押
      金者，或以財產出典而取得典價者，『財產出租人或出典
      人』能確實證明該項押金或典價運用無所得或虧損，並經
      稽徵機關查核屬實者，免依所得稅法第十四條第一項第五
      類第三款規定計算租賃收入。‧‧‧」亦經財政部91年3
      月20日台財稅字第0910451634號函釋（下稱91年函釋）有
      案。上開條文均以實際收取押租金之「財產出租人或出典
      人」負舉證責任。本案財產出租人葉周妙鳳於86年5月3日
      死亡，原告並未收取系爭押租金，此有續租協議書第4段
      第2條條文「押租金由遠百公司依原租約『交付與葉周妙
      鳳女士』之押租金『抵充』」足證，亦為被告所不否認，
      原告自無舉證之責，被告以原告未能提示具體證明說明為
      由，設算租賃所得補稅，係屬違法。
    3.訴願決定稱：「渠等並於八十七年度與遠東百貨公司重新
      簽訂續租協議書‧‧‧押租金八五、○○○、○○○元，
      此押租金所生之利息須抵充租金，有卷附續租協議書影本
      可稽。」按續租協議書第2段：「丙方（即遠東百貨公司
      ）交付與周女士押租金新台幣捌仟伍佰萬元整（業由葉周
      妙鳳女士收受）並另按月支付租金。」及第4段第3條：「
      租金之支付（一）甲方部份：每月參佰貳拾捌萬零柒佰零
      壹元。」系爭押租金係作為履約保證用，原告另收有租金
      收入並已列入87年度綜合所得申報，並無以系爭押租金所
      生之利息抵充租金，故未申報系爭房屋之租賃所得，訴願
      機關顯係誤解。
    4.系爭押租金迄葉周妙鳳死亡分別已收取逾20及13年，且所
      得稅法並未要求個人記帳保存憑證。原告函請承租人遠東
      百貨公司提供歷次租約及押金給付方式、支票號碼、金額
      、到期日及存摺對帳單等原始憑證及記帳憑證，以供原告
      向銀行查證。該公司於92年2月17日以遠百（92）會字第0
      2005號函復，惟僅提供租期自80年12月12日至87年12月11
      日之租賃契約影本乙份，其餘因會計帳簿憑證已逾保存期
      間，無法提供。遠百公司於60餘年及73年支付之押金憑證
      已逾法定保存期限，被告要求原告提示依法已銷燬之憑證
      ，以證明原告已申報押金所產生之收益，原告應無過失。
      被告引用司法院釋字第275號解釋，顯違憲法保障人民財
      產權之意旨。
    5.系爭押金經葉周妙鳳運用後變成所遺財產，該遺產產生之
      相應所得已由原告等繼承人申報，被告設算原告租賃收入
      ，已屬重複課稅。另按所得稅法第110條規定「納稅義務
      人已依本法規定辦理結算申報，但對依本法規定應申報課
      稅之所得額有漏報或短報之情事者，處以所漏稅額兩倍以
      下之罰鍰。」係針對納稅義務人「確實有所得且所得金額
      十分明確」而漏未申報或短報，始予處罰，惟「設算之所
      得」對納稅義務人已具懲罰性，且「設算而來之所得」並
      非「真實所得」，基於衡平原則，稽徵實務上，僅補徵稅
      款而不再科處漏稅罰。被告課徵本稅並再予罰鍰，顯違比
      例原則。
    6.「行政官署對於人民有所處罰，必須確實證明其違法之事
      實。倘不能確實證明違法事實之存在，其處罰即不能認為
      合法。」行政法院（現改制為最高行政法院）39年度判字
      第2號著有判例。系爭押租金之原始租賃契約非原告所簽
      立，亦非原告所收取，原告僅因繼承繼受民法上之權利義
      務。另抵充非等同收現，「抵充」並無資金收付之事實及
      流程，所得稅法第14條第1項第5類第3款條文及財政部91
      年函釋所謂「收有押金」，係指納稅義務人親自收取押金
      之事實並有資金流程可稽，系爭押租金非原告收取，即無
      該條文之適用。被告認原告已收取系爭押租金，並漏未申
      報該押租金所產生之收益應予處罰，依上開判例，應負舉
      證責任。
    7.按司法院釋字第420號解釋：「涉及租稅事項之法律，其解
      釋應本於租稅法律主義之精神，依各該法律之立法目的，
      衡酌經濟上之意義及實質課稅之公平原則為之。‧‧‧」
      系爭押租金由原告之母收取運用後，已轉換為原告母親之
      遺產方式呈現，該等遺產其為房地之租賃所得、投資之營
      利所得、銀行存款之利息所得均已併入原告各該年度所得
      核課綜合所得稅，本案續租協議書僅在延續民國66年間租
      賃契約，可證原告並無逃避綜合所得稅之意。
    8.財政部88年12月24日台財稅第0880450676號函釋（下稱88
      年函釋）規定「納稅義務人於辦理綜合所得稅結算申報時
      ，漏報或短報出租財產所收取押金應依所得稅法第十四條
      第一項第五類第三款規定計算之租賃收入，如納稅義務人
      未於申報書揭露押金金額及用途，且未申報其運用所產生
      之所得者，應依同法第一百十條規定，以短漏報所得額論
      處。」該行政罰涉及人民權利之限制，依中央法規標準法
      第5條第2款、同法第6條規定自應以法律定之，財政部於
      缺乏法律具體明確授權下，率於該函釋設定處罰之構成要
      件，顯違司法院釋字第402號解釋。另財政部對於財產交
      易所得、抵押利息所得、無償借用設算租賃所得等，皆未
      有函釋要求納稅義務人於申報書揭露相關資料及加以罰鍰
      ，本案系爭「押金設算租賃收入」與前揭財產交易所得、
      房屋無償借用設算之租賃所得，同屬「稽徵機關設算而產
      生之所得」，財政部卻以前開函釋加以處罰，顯違行政程
      序法第6條平等原則之規定。
    9.財政部88年函釋所稱於結算申報書「揭露」收取押金情形
      ，依所得稅法第14條第1項第5類第3款之規定，係對「實
      際收有押金之財產出租人」方有適用。惟原告並無收取押
      金之事實，則無義務於結算申報書「揭露」其母於66年間
      及73年間收取之系爭押金。且「抵充」與所得稅法第14條
      第1項第5類第3款規定不同，被告以「抵充」代替「收有
      押金」，擴大所得稅法適用範圍，顯違憲法第19條意旨。
    10.另按「財政部依本法或稅法所發布之解釋函令，對於據以
      申請案件發生效力。但有利於納稅義務人者，對於尚未核
      課確定之案件適用之。」為稅捐稽徵法第1條之1所明定。
      本案係87年度綜合所得申報案件，原告於財政部88年函釋
      公布前已依法於88年3月31日前完成申報，自無該函釋之
      適用，被告追溯適用該不利於原告之函釋，顯係違法。
  (二)被告主張之理由：
    1.原告86年度綜合所得稅結算申報，原核定依據大安分局人
      工歸戶傳票、葉周妙鳳（於86年5月3日死亡）、葉財記工
      程有限公司與承租人遠東百貨公司之租賃契約及原告、葉
      茂生、葉肇心、葉財記工程有限公司與承租人遠東百貨公
      司之房屋續租協議書影本，以葉周妙鳳於生前80年間將其
      所有系爭房屋出租予遠東百貨公司，租期自80年12月12日
      至87年12月11日止，除約定收取每月租金外，另收取押租
      金95,000,000元（葉周妙鳳取得85,000,000元，葉財記公
      司取得10,000,000元）；嗣葉周妙鳳死亡後，其繼承人（
      即原告、葉茂生、葉肇心）等三人重新就上開房屋與遠東
      百貨公司簽訂續租協議書，租期自87年12月12日至88年12
      月11日止，除約定收取每月租金外，另收取押租金85,000
      ,000 元（約定由原租約交付與葉周妙鳳之押租金抵充）
      。原告等3人於86年5月3日因共同繼承取得押租金85,000,
      000元，被告原核定乃逕行核定原告所有上開房屋（應有
      部分三分之一）87年度押租金85,000,000元所設算之租算
      所得960,925元（計算式：85,000,000×5.95﹪×57﹪×1
      /3=960,925），併課原告當年度綜合所得稅。
    2.經查財產出租人收取之押租金依規定應按當地銀行業通行
      之存款利率設算租賃收入，若因財產出租人確實證明該項
      押金或典價之用途，並已將運用所產生之所得申報者，始
      得不予計算，為所得稅法第14條第1項第5類第3款規定意
      旨。原告之母於80年12月11日出租上開房屋確已取得押金
      85,000,000元，此有租賃契約、續租協議書影本附卷可稽
      ，亦為原告所不爭。又因財產權利益並不具一身專屬性，
      該筆押金亦於86年5月3日由原告、葉茂生及葉肇心等三人
      共同繼承，即自該日起上開租金即歸渠等所有，而原告未
      能提供系爭押金之用途，且未提示相關資金流程以資證明
      葉周妙鳳87年取得之利息7,000,000元與系爭押金有關，
      參諸行政法院36年度判字第16號判例「當事人主張事實，
      應負舉證責任，倘其所提出之證據，不足為主張事實之證
      明，自不能認其主張之事實為真實。」意旨，所稱尚難採
      據。從而原核定就押租金依當年度銀行業通行之1年期存
      款利率計算租賃所得960,925元，並無不合，復查決定否
      准變更，亦無不當。
    3.原告當年度短漏報其本人利息及租賃所得計1,543,687元
      ，短漏所得稅額514,502元，原處分遂依所得稅法第110條
      第1項規定，按短漏稅額處罰鍰198,900元【計算式：514,
      762×（582,762×0.2＋960,925×0.5）/1,543,687=198,
      981，計至百元止】。
    4.原告主張86年度因續租應收遠東百貨公司之押租金85,000
      ,000元，亦由該公司依原租約交付予葉周妙鳳之押租金抵
      充，原告並未收取系爭押租金，被告原核定設算租賃所得
      960,925元及罰鍰198,900元請予註銷等情。經查原告與葉
      茂生及葉肇心等三人86年度共同繼承系爭財產（押租金）
      ，並與承租人遠東百貨公司締結續租協議書影本，故原告
      確知有該項租賃所得，亦為原告所不爭，則原告即應依所
      得稅法第71條規定辦理綜合所得稅結算申報或於被告查獲
      前依稅捐稽徵法第48條之1規定自動補辦申報補繳。是原
      告既有該項所得而漏未申報，縱非故意，仍難卸免其過失
      未申報之責任，是原處分依所得稅法第110條第1項及司法
      院釋字第275號解釋之規定，按短漏稅額處以罰鍰198,900
      元，自無不合，復查決定否准變更，亦無不當。
    5.原告所稱本案係屬87年度綜合所得稅申報案件，係於財政
      部88年12月24日臺財稅字第0880450676號函釋發布之前，
      無該函釋規定之適用云云。惟查財政部上開函釋乃係行政
      主管機關為闡明法規之原意所為之釋示，應自法規生效之
      日起有其適用，所稱顯屬誤會。
　　理  由
一、按「個人之綜合所得總額，以其全年左列各類所得合併計算
    之：‧‧‧第五類：租賃所得及權利金所得：凡以財產出租
    之租金所得，財產出典典價經運用之所得或專利權、商標權
    、著作權、秘密方法及各種特許權利，供他人使用而取得之
    權利金所得：一、財產租賃所得及權利金所得之計算，以全
    年租賃收入或權利金收入，減除必要損耗及費用後之餘額為
    所得額。‧‧‧三、財產出租，收有押金或任何款項類似押
    金者，或以財產出典而取得典價者，均應就各該款項按當地
    銀行業通行之一年期存款利率，計算租賃收入。但財產出租
    人或出典人能確實證明該項押金或典價之用途，並已將運用
    所產生之所得申報者，不在此限。」「納稅義務人已依本法
    規定辦理結算申報，但對依本法規定應申報課稅之所得額有
    漏報或短報情事者，處以所漏稅額兩倍以下之罰鍰。」為行
    為時所得稅法第14條第1項第5類第1款、第3款及第110條第1
    項所明定。次按「繼承人自繼承開始時，除本法另有規定外
    ，承受被繼承人財產上之一切權利、義務。」民法第1148條
    前段定有明文。又按「‧‧‧應受行政罰之行為，僅須違反
    禁止規定或作為義務，而不以發生損害或危險為其要件者，
    推定為有過失，於行為人不能舉證證明自己無過失時，即應
    受處罰。‧‧‧」司法院釋字第275號亦著有解釋。
二、原告87年度綜合所得稅結算申報，經被告核定綜合所得總額
    為11,250,194元，淨額為9,863,238元，應補稅額514,502元
    ，並就其所漏稅額514,502元，分別按有無扣繳憑單各處0.2
    倍及0.5倍之罰鍰計198,900（計至百元止）。原告對被告以
    其本人所有坐落台北市○○路○段64號地下1樓、1至3樓及66
    號1至3樓房屋押租金設算之租賃所得960,925元及罰鍰198,9
    00元部分不服，循序提起行政訴訟，主張原告未取得系爭押
    租金，亦無租賃所得，且系爭押租金已成為遺產，縱有運用
    衍生之所得，亦已併入申報；原告繼承其母葉周妙鳳之遺產
    ，並非繼承其母之舉證責任，續租以原押租金抵充，並非收
    取押租金，原告無過失，被告不應就設算租金所得科罰云云
    ，詳如事實欄所載。兩造就事實俱無爭執，爭點所在為：被
    告應否以原告所有坐落台北市○○路○段64號地下1樓、1至3
    樓及66號1至3樓房屋之押租金設算其87年度有租賃所得960
    ,925 元，而予補稅處罰？
三、查原告之母葉周妙鳳生前將其所有坐落台北市○○路○段64
    號地下1樓、1至3樓及66號1至3樓房屋出租予訴外人遠東百
    貨公司，收取押租金85,000,000元，葉周妙鳳於86年5月3日
    死亡，該屋由訴外人葉茂生、葉白蕾（原名葉肇心）及原告
    共同繼承，嗣葉茂生、葉白蕾及原告三人於87年12月12日與
    遠東百貨公司續訂租約，約定遠東百貨公司應交付之押租金
    85,000,000元，由原交付予葉周妙鳳之押租金抵充之事實，
    有租賃契約書、續租協議書、遺產稅申報書等件影本可稽，
    且為兩造所不爭執。故原告因繼承系爭房屋之租賃關係成為
    前開房屋之出租人，亦因繼承取得系爭押租金，並因租賃關
    係有收取租金之權利，惟本件租金之給付，除按月給付一定
    數額之租金外，另交付鉅額押租金，顯係併以其使用收益作
    為租金之給付。按所得稅法第14條第1項第5類第3款所明定
    財產出租人收有押租金，應按當地銀行業通行之存款利率設
    算租賃收入，其能確實證明該項押租金之用途，並已將運用
    所產生之所得申報者，始得不予計算。原告就此例外不應設
    算之情況為有利於之己之主張，自應負舉證責任，此係原告
    自身之舉證責任，並無繼承葉周妙鳳公法上之租稅協力義務
    及舉證責任可言。原告既未能提供系爭押租金之用途、相關
    資金流程等，以證明系爭押租金運用所得已為申報，依法自
    無從免予設算租金。又被告係依首開法條核定原告之租賃所
    得予以補稅處罰，並非依據財政部88年函釋，不生割裂適用
    權利義務關連事項、重複課稅、比例原則、平等原則與溯及
    適用88年函釋之問題。另原告於87年1月26日申報葉周妙鳳
    遺產稅時，列報系爭押租金為未償債務，足認其確知有此押
    租金得為使用收益，自應於87年度綜合所得稅結算申報書揭
    露系爭押租金之金額及用途，其未揭露，縱非故意，難謂無
    過失，其主張均無可採。是被告以系爭押租金85,000,0 00
    元三分之一設算其租賃所得960,925元，並以其漏報該項所
    得科予罰鍰，訴願決定予以維持，揆諸首開規定，並無違誤
    ，原告仍執前詞聲請撤銷，為無理由，應予駁回。
據上論結，本件原告之訴為無理由，爰依行政訴訟法第98條第3
項前段，判決如主文。
中　　華　　民　　國　　94　　年　　4　　 月　　7　　 日
                  第二庭審判長  法  官    鄭忠仁
                                法  官    林育如
                                法  官　　楊莉莉
上為正本係照原本作成。
如不服本判決，應於送達後二十日內，向本院提出上訴狀並表明
上訴理由，如於本判決宣示後送達前提起上訴者，應於判決送達
後二十日內補提上訴理由書（須按他造人數附繕本）。
中　　華　　民　　國　　94　　年　　4　　 月　　7　　 日
            　　　　　　　      書記官    王俊權
